【裁判字號】    87,訴,1108
【裁判日期】    900131
【裁判案由】    偽造文書等
【裁判全文】
臺灣臺北地方法院刑事判決                       八十七年度訴字第一一八號
    公  訴  人  臺灣臺北地方法院檢察署檢察官
    被      告  戌○○
    選任辯護人  李佳翰
    被      告  乙○○
    選任辯護人  吳榮達
    被      告  壬○○
    選任辯護人  陳詩經
    被      告  丁○○
    選任辯護人  邱群傑
                許卓敏
    被      告  戊○○
                癸○○
    右二人共同
    選任辯護人  沈惠珠
    被      告  巳○○
    選任辯護人  吳卜
                邱瑞忠
                林天財
    被      告  丑○○
    選任辯護人  吳榮達
    被      告  己○○
    選任辯護人  毛英富
右列被告因偽造文書等案件，經檢察官提起公訴（八十五年度偵字第二二八七六號、
八十六年偵字第一五八二一號、八十七年偵字第一三０七九號），本院判決如左：
    主      文
戌○○行使偽造私文書，足以生損害於公眾及他人，處有期徒刑肆年陸月。
乙○○、壬○○、丁○○、戊○○、癸○○、巳○○、丑○○、己○○均無罪。
    事      實
一、戌○○曾任職設於台北市○○路○段六五六之一號台北市松山區農會（下稱松山
    農會）總幹事，負責指揮監督所屬職員推行會務與業務及執行理事會決議以及放
    款、徵信核定等業務，竟基於意圖為自己或他人不法利益之概括犯意之意圖，連
    續違背其任務分別於：
（一）八十年十一月間子○○（九籙開發有限公司負責人）提供其前夫未○○、其子
      葉伸春所有坐落於台北縣石碇鄉○○○○○段一、三號等如附表一所示土地為
      擔保品，向松山農會申請新台幣（下同）五千四百萬元，其明知子○○所提供
      欲抵押之土地其地目係為山坡地保育區，使用地為林業用地，面積為一二二八
      六三平方公尺，公告地價每平方公尺一百五十元，且在臺灣省自來水股份有限
      公司第一區管理處所轄景美溪上游水源、水質、水量保護區內，為不可開發區
      ，均不適為擔保品，且松山農會於承貸土地時，若欲貸款之土地謄本上，其使
      用分區空白才需函查「台北水源特定區管理委員會」該筆土地是否為「保安保
      護區」，若土地謄本已登載有使用分區時，則不需函查，而上開子○○所欲提
      供擔保之土地，其土地謄本使用分區記載為「山坡地保育區」，故不需函查是
      否為水源保護區，於子○○以其名義、其前夫未○○、其子申○○、午○○、
      九籙開發有限公司總經理辰○、辰○之女卯○○為貸款申請人時，戌○○即利
      用其任總幹事之便，利用不知情上開土地為「保安保護區」之職員乙○○，由
      乙○○依據松山農會信用部放款業務不動產估價辦法規定，經過評估以及訪價
      以後，於八十年十一月十八日填寫不動產放款值調查表以及土地及建物放款值
      單價計算表等件，以每平方公尺一千六百六十四元評估其價格，並扣掉增值稅
      後以六五折核貸，並經由不知情之當時覆核丁○○實際訪價、主任壬○○核准
      蓋章，再經由戌○○基於私利核准此項貸款，進而將五千四百萬元貸款貸予子
      ○○等人；嗣於八十一年間，因該農會於八十一年度對每一會員及其同戶家屬
      放款最高總額為一千七百萬元，較八十年度對每一會員及其同戶家屬放款最高
      總額之九百萬元提高為八百萬元，子○○於八十一年十月二十四日即再以該上
      開土地辦理增貸四千萬元，並以前揭子○○、未○○、申○○、午○○、辰○
      、馮燕玲等人名義各增貸八百萬元、另以寅○○貸款八百萬元時，由當時不知
      情上開土地為「保安保護區」之信用部承辦人員癸○○辦理該貸款，癸○○依
      據松山農會信用部放款業務不動產估價辦法規定，經過評估以及訪價以後，於
      八十一年十月二十七日填寫不動產放款值調查表以及土地及建物放款值單價計
      算表等件，以每平方公尺二千四百二十元評估其價格，並扣掉增值稅後以松山
      農會所定「山坡保育地以市價八成」內核貸，並經由不知情之當時信用部代理
      主任戊○○核准蓋章，戌○○再於同前意圖為子○○不法利益之概括犯意，明
      知前揭土地不宜再擔保增貸額度，戌○○則基於私利核准該增加貸款共四千萬
      元；嗣於相隔不到一月之八十一年十一月十六日子○○又急需四千三百萬元，
      而以庚○○、袁童翠瑾名義各貸款一千七百萬元、以寅○○名義貸款九百萬元
      貸款時，由當時不知情上開土地為「保安保護區」之信用部承辦人員巳○○辦
      理該貸款，巳○○依據松山農會信用部放款業務不動產估價辦法規定，經過評
      估以及訪價以後，於八十一年十一月間填寫不動產放款值調查表以及土地及建
      物放款值單價計算表等件，以每平方公尺三千六百三十元評估其價格，並扣掉
      增值稅後以松山農會所定「山坡保育地以市價八成」內核貸，並經由不知情之
      當時信用部代理主任戊○○核准蓋章，戌○○再於同前意圖為子○○不法利益
      之概括犯意，明知前揭土地不宜再擔保增貸額度，戌○○則基於私利核准該增
      加貸款共四千三百萬元；嗣於八十二年五月間，子○○又需款項一千七百萬元
      時，以不知情之人頭酉○○申請貸款時，因扣減增值稅後，超過松山農會核貸
      額度，戌○○即利用不知情之信用部承辦人員己○○，持前承辦人員巳○○承
      辦時所寫的「不動產調查報告表」指示己○○在「土地及建物放款單價計算表
      」之「備註」欄增列「總幹事准予減免部分增值稅每平方公尺新台幣一百六十
      二元，評估單價每平方公尺由1468元增至1630元，放款總額由一億四千四百萬
      元增加為一億六千萬元」、「原增值稅為2162\㎡，經總座核示准予減免為
      162\ ㎡，該減免依據中央銀行八十一年六月十日台央業字第九一九號函『對
      金融機構辦理購地，土地擔保放款以及對投資公司授信最高貸放限額與期限之
      規定』第三條土地增值稅由金融機構自行酌定其減貸款」，戌○○並告知己○○稱該案承辦人員巳○○、代主任戊○○皆已經同意，己○○乃依照戌○○指
      示重新謄寫土地及建物放款單價計算表以及不動產放款值調查報告表，將單價
      由每平方公尺扣除增增稅後為一四六八元，增加為一六三０元，放款總值一億
      四千四百萬元，增至一億六千萬元，重新謄寫完畢後交予戌○○，由戌○○向
      當時已不在農會信用部之巳○○、戊○○二人偽稱因其以前業務上文件需補蓋
      章，取得巳○○、林秀巒二人印章後，再將己○○重新謄寫之不動產放款值調
      查表四份以及台北市松山區農會酉○○之放款批覆書一份交予不知情之承辦人
      員丙○○，並將巳○○、戊○○之印章交予丙○○，聲稱已得到巳○○、戊○○之許可，命丙○○在不動產放款值調查報告表左上角借戶上分別填寫庚○○
      、袁童翠瑾、寅○○、酉○○之姓名，以及在上述四份不動產放款調查報告以
      及台北市松山區農會酉○○之放款批覆書上盜蓋巳○○、戊○○之印章，而偽
      造成為巳○○於八十一年十一月所製作之文書，並將上述文件提出行使，戌○○再於同前意圖為子○○不法利益之概括犯意，明知前揭土地以前述手法增加
      貸額度，戌○○則基於私利核准該增加貸款共一千七百萬元，致足生損害於巳
      ○○、戊○○二人以及松山農會核准貸款之正確性；總共使子○○以前揭不動
      產共向松山農會貸得款項一億五千四百萬元；嗣因子○○無法依期繳納利息、
      本金，經松山農會聲請法院拍賣前揭土地，因無法拍定而由農會撤回強制執行
      ，致松山農會貸出之本金無法受償，而受損害。
（二）八十四年五月間戌○○為意圖為自己不法利益，為取得款項一億四千萬元供己
      周轉，以其姐魏月裡、兄魏福壽、親戚卓邱美貴、卓秀梅（戌○○之兄魏良道
      之岳母、小姨子）四人之名義為貸款人，以陳萬益所有坐落於台北市○○區○○段一小段二五四地號土地（面積六二四七平方公尺），各向松山農會申請貸
      款三千五百萬元，經由該農會信用部承辦人員己○○依據松山農會信用部放款
      業務不動產估價辦法規定，經過評估以及訪價以後，計算結果以便簽向總幹事
      戌○○報告可貸九千五百萬元，然戌○○因急需金額一億四千萬元，戌○○即
      利用總幹事有最後核定權之機會，指示不知情之己○○將該土地以公告現值不
      扣增值稅加三成五核貸，因未違反貸款最高可以公告現值加四成之慣例，又依
      松山農會信用部營業單位分層負責明細表，己○○僅有擬辦之權責，己○○即
      遵照戌○○之指示辦理於八十四年六月一日填寫不動產放款值調查表以及土地
      及建物放款值單價計算表等件以每平方公尺估值為二二九五０元，而計算得擔
      保放款總值為一億四千三百三十六萬八千六百五十元，然因該筆土地公告價值
      與市價已然接近，若依戌○○之計算方式，恐有高估之嫌，己○○與不知情之
      覆核丙○○研議並向亦不知情信用部主任丑○○報告後後，為明責任，為免日
      後有爭執，乃於「不動產放款值調查報告表」之「特記事項」載明「該擔保品
      經總座核示予以公告現值不扣增值稅加三成五核貸」，於「土地建物放款值單
      價計算表」之「備註」記載「基於借款人繳息能力及擔保品未來處分價值之考
      量，是否予以核貸，請核示」、「該擔保品目前市價與公告現值相近，應注意
      市場價格之變動」，並經由不知情之當時主任丑○○核准蓋章，再經由戌○○
      基於私利核准此項貸款，進而將該一億四千萬元供己使用，該貸款於戌○○八
      十五年六月二十五日潛逃後即未再繳付本息，致生損害於該農會及農會會員之
      利益。
（三）八十四年九月間魏良道、辛○○、陳金財提供戌○○配偶林寶珠、戌○○之妹
      魏素蘭、與陳金財、陳仁德、沈顏秋淵等人所共有坐落於台北縣石碇鄉○○○
      段十三股小段二０之０００一號等如附表二所示土地為擔保品，向松山農會申
      請一億一千一百二十萬元，其明知魏良道等人所提供欲抵押之土地係位於台北
      水源特定區計劃之保安保護區內，為不可開發區，均不適為擔保品，於魏良道
      等人以人頭張嘉玲、謝美霞、陳蔡美華向該農會貸款時，戌○○即利用其任總
      幹事之便，雖該農會信用部承辦人員癸○○於不動產放款值調查報告中註明「
      位於台北水源特定區計劃之保安保護區，不能開發使用，影響價值及接手意願
      ，請考量」等語，竟意圖為魏良道、辛○○等人不法利益，於八十四年九月二
      十七日由戌○○各核准貸款張嘉玲三千八百萬元、謝美霞三千七百二十萬元、
      陳蔡美華三千五百八十萬元，總計一億一千一百二十萬元，嗣因戌○○於八十
      五年六月二十五日潛逃後即未再繳息致生損害於該農會及農會會員之利益。
二、案經法務部調查局台北市調查處移送台灣台北地方法院檢察署檢察官偵查起訴。
    理 由
壹、有罪部分：
一、訊據被告戌○○否認有前揭任何背信以及偽造文書之犯行，辯稱：（一）就坐落
    台北縣石碇鄉○○○段十三股小段二０之一等二十三筆部分，該筆借款業已清償
    ，利息已補繳，既然台北市松山農會業已受償，並無損害可言，且該土地有人接
    手，其價值並未因水源保護區影響其價值，故伊並無背信之可言；（二）就台北
    縣石碇鄉○○○段員山子小段一地號等十二筆土地部分，台北市松山農會之授信
    放款，並非以土地公告現值為依據，又山坡地保育區土地或水源保護區土地，依
    契約自由及私法自治原則下，並非不可作為放款之擔保品，且系爭土地業經向台
    北縣石碇鄉公所申請作為廢棄土場，一旦核准其土地價格將更暴漲，系爭土地之
    現值亦超過貸放金額，並無超額核貸之情事，且伊並無改過任何金額、並無命令
    己○○謄寫任何文件以及拿巳○○、戊○○之印章；（三）台北市○○區○○段
    一小段二五四地號部分，因放款係農會信用部之主要競爭業務以爭取盈餘，因在
    農會之放款核估規定下即屬有權核發無背信可言，而放款業務本即有發生逾放呆
    帳或催收款之業務風險，此由各金融業於每年度均列有逾放比率及呆帳準備二事
    即足證明，因此係經營金融信用業務所存在之必要風險，並非一有呆帳或催收款
    之情形，即可認定有背信之故意，且為因應競爭之需要，按公告現值加四成核貸
    並得酌情免扣增值稅，此在農會貸款程序並非罕見，在其他農會亦見相關規定，
    且所有之文件皆係承辦人員所往上呈報，伊並未有任何指示，且伊認該土地有一
    億四千萬元之價值，不知己○○、丑○○有簽註，故並無背信可言等語。
二、然本院經查：
（一）有關台北縣石碇鄉烏塗窟員山子段一號如附表一所示土地貸款部分：
      １、前揭十二筆土地為子○○其前夫未○○以及其子申○○所有，係位於臺灣
          省政府七十四年八月二日七四府建六字第一五一五八五號公告之「景美溪
          上游水源水質保護區」範圍一事，此有臺灣省自來水股份有限公第一區管
          理區八十六年八月九日八六台水一工字第五一０六號函及景美溪上游水源
          水質水量保護區域圖附卷可稽（見八十五年偵字第二二八七六號偵查卷第
          二宗第四九七、四九八頁）以及證人子○○證述稽詳（見本院八十八年十
          二月十三日訊問筆錄），而上揭十二筆土地其地目係為山坡地保育區，使
          用地為林業用地，面積為一二二八六三平方公尺，公告地價每平方公尺一
          百五十元，且依據松山農會於承貸土地時，關於擔保品之土地登記簿謄本
          上，地目登載為山坡地保育區時，如為舊時手抄謄本時代，本會土地貸款
          應備土地分區使用證明書，現為電腦謄本時代，土地謄本已有登載使用分
          區，若欲貸款之土地謄本上，其使用分區若為空白，則需另請土地分區使
          用證明書，本件土地謄本使用分區上有記載「山坡地保育區」，故並不需
          要申請土地使用分區證明，此有上揭土地謄本以及台北市松山區農會八十
          九年五月八日北市松區農信字第一四五號函附卷可證。
      ２、再位於水源保護區之土地不宜核貸，此經證人黃信謀即中央存款保險公司
          稽核人員證稱：「如果我們金檢有發現，認為這種土地不能開發，託售不
          容易，我們會建議不得承作類似擔保物之放款案件」等語（見八十五年偵
          字第二二八七六號偵查卷第五十四頁），且被告戌○○亦稱若明知擔保品
          為保安保護區，伊絕不會同意核貸，以及如果土地位於不可開發之區域，
          此筆貸款不得核貸等語（分別見八十五年偵字第二二八七六號偵查卷第三
          十頁、本院八十八年八月二十三日月二十三日訊問筆錄），雖台北市松山
          區農會稱本會之貸放案件舉凡「水源特定區記劃之保安保護區」「山坡地
          保護區」、「山坡地保護區」、「保護區」、「保安保護區」均有承作且
          無需檢附其他書面報告，此有台北市松山區農會八十九年五月八日北市松
  區農信字第一四五號函附卷，然僅能證明松山區農會有核貸「保安保護區
          」土地，但因不容易處分上述土地，在核貸時應不宜准許。
      ３、戌○○應明知右揭土地係位於水源保護區，因子○○證稱戌○○本人為陳
          雪兒所創立之「財團法人台北縣私立九籙社會福利慈善事業基金會」之董
          事，子○○為董事長，以該基金會為名義，申請開發設立九籙老人安養中
          心（見臺灣板橋地方法院檢察署八十四年偵字第九四０一號偵查卷宗八十
          四年四月二十八日法務部調查局調查筆錄），且證人馮暉（原名為辰○）
          亦證稱：「幫子○○借的，用子○○家裡土地作為擔保，借的金額我現在
          記不清楚了」、「我協助子○○要在這土地上建安養院，但缺錢，所以去
          借款作為開辦經費」、「因我協助她辦安養院，我是安養院股東之一，除
          安養股東去借款外，還有其他人因借款有居住的限制」、「‧‧‧安養院
          台北縣政府沒核准，所以沒蓋成」、「分好幾次，第一次借五千四百萬元
          ，之後分好幾次，都是子○○去辦，我們也要到農會去，即子○○與農會
          講好後，就會帶我們去」、「繳息是子○○所繳，還本將來也是子○○要
          去還」、「‧‧‧我是股東，當時還成立九籙基金會」等語（見八十八年
          十一月十七日本院訊問筆錄），顯見被告戌○○身為基金會董事之一，應
          明知上開土地位於水源保護區，不宜核貸，而竟隱滿不告知其農會信用部
          之承辦人員。
      ４、且從八十二年五月間，當子○○又需款項一千七百萬元，而以不知情之人
          頭酉○○申請貸款時，因扣減增值稅後，超過松山農會核貸額度，戌○○
          即利用不知情之信用部承辦人員己○○，持前承辦人員巳○○承辦時所寫
          的「不動產調查報告表」指示己○○在「土地及建物放款單價計算表」之
          「備註」欄增列「總幹事准予減免部分增值稅每平方公尺新台幣一百六十
          二元，評估單價每平方公尺由1468元增至1630元，放款總額由一億四千四
          百萬元增加為一億六千萬元」、「原增值稅為2162\㎡，經總座核示准予
          減免為162\㎡，該減免依據中央銀行八十一年六月十日台央業字第九一九
          號函『對金融機構辦理購地，土地擔保放款以及對投資公司授信最高貸放
      限額與期限之規定』第三條土地增值稅由金融機構自行酌定其減貸款」，
          戌○○並告知己○○稱該案承辦人員巳○○、代主任戊○○皆已經同意，
          己○○乃依照戌○○指示重新謄寫土地及建物放款單價計算表以及不動產
          放款值調查報告表，將單價由每平方公尺扣除增增稅後為一四六八元，增
          加為一六三０元，放款總值一億四千四百萬元，增至一億六千萬元，重新
          謄寫完畢後交予戌○○，由戌○○向當時已不在農會信用部之巳○○、林
          秀鸞二人偽稱因其以前業務上文件需補蓋章，取得巳○○、林秀巒二人印
          章後，在己○○重新謄寫之不動產放款值調查表四份以及台北市松山區農
          會酉○○之放款批覆書一份交予不知情之承辦人員丙○○，並將巳○○、
          戊○○之印章交予丙○○，聲稱已得到巳○○、戊○○之許可，命其在不
          動產放款值調查報告表左上角借戶上分別填寫庚○○、袁童翠瑾、寅○○
          、酉○○之姓名，以及在上述四份不動產放款調查報告以及台北市松山區
          農會酉○○之放款批覆書上盜蓋巳○○、戊○○之印章，而偽造成為黃淑
          慧於八十一年十一月所製作之文書，並將上述文件提出行使，戌○○明知
          前揭土地以前述手法增加貸額度，戌○○則基於私利核准該增加貸款共一
          千七百萬元之事實，業經同案被告巳○○、戊○○、己○○供述相符，且
          同案被告癸○○亦供稱：台北市松山區農會酉○○之放款批覆書上名字、
          住址連帶保證人是伊寫的，其他是己○○、丙○○的字，金額是丙○○的
          字，在程序上填寫時，承辦人在寫徵信資料時，不可能已蓋章，而當時若
          已蓋章，伊不可能沒有印象等語（見八十五年偵字第二二七八號偵查卷第
          二宗第五百九十頁），且證人丙○○亦證稱：酉○○等是我寫的字，那時
          章還沒蓋，酉○○是己○○漏寫，我幫忙補，其他部分還沒蓋章，我拿予
          己○○，我就不知道了，巳○○、戊○○是戌○○叫我蓋的章，巳○○、
          戊○○二人也同意，因為要作以前之案件等語（見本院八十九年五月十五
          日訊問筆錄），證人酉○○亦證稱：「我是名字借她（子○○）我不是股
          東，我與她是朋友」等語（見本院八十八年十一月十七日訊問筆錄），顯
          見己○○並不知情，一切皆由戌○○所主導，亦可顯見被告戌○○知情前
          揭土地為水源保護區，否則若戌○○不知情前揭土地為水源保護區，其不
          用在子○○需要一千七百萬元時，以偽造文書之方式，進而取得貸款。
      ５、再八十一年十一月間戌○○利用不知情前揭土地為「水源保護區」之信用
          部承辦人員乙○○依據松山農會信用部放款業務不動產估價辦法規定，經
          過評估以及訪價以後，於八十年十一月十八日填寫不動產放款值調查表以
          及土地及建物放款值單價計算表等件，以每平方公尺一千六百六十四元評
          估其價格，並扣掉增值稅後以六五折核貸，並經由不知情之當時覆核李憲
          章實際訪價、主任壬○○核准蓋章，再經由戌○○基於私利核准此項貸款
          ，進而將五千四百萬元貸款貸予子○○等人；嗣於八十一年間，因該農會
          於八十一年度對每一會員及其同戶家屬放款最高總額為一千七百萬元，較
          八十年度對每一會員及其同戶家屬放款最高總額之九百萬元提高為八百萬
          元，子○○於八十一年十月二十四日即再以該上開土地辦理增貸四千萬元
          ，並以前揭子○○、未○○、申○○、午○○、辰○、馮燕玲等人名義各
          增貸八百萬元、另以寅○○貸款八百萬元時，由當時不知情上開土地為「
          保安保護區」之信用部承辦人員癸○○辦理該貸款，癸○○依據松山農會
          信用部放款業務不動產估價辦法規定，經過評估以及訪價以後，於八十一
          年十月二十七日填寫不動產放款值調查表以及土地及建物放款值單價計算
          表等件，以每平方公尺二千四百二十元評估其價格，並扣掉增值稅後以松
          山農會所定「山坡保育地以市價八成」內核貸，並經由不知情之當時代理
          信用主任戊○○核准蓋章，戌○○再於同前意圖為子○○不法利益之概括
          犯意，明知前揭土地不宜再擔保增貸額度，戌○○則基於私利核准該增加
          貸款共四千萬元；嗣於相隔不到一月之八十一年十一月十六日子○○又急
          需四千三百萬元，而以庚○○、袁童翠瑾名義各貸款一千七百萬元、以馮
          凡夫名義貸款九百萬元貸款時，由當時不知情上開土地為「保安保護區」
          之信用部承辦人員巳○○辦理該貸款，巳○○依據松山農會信用部放款業
          務不動產估價辦法規定，經過評估以及訪價以後，於八十一年十一月間填
          寫不動產放款值調查表以及土地及建物放款值單價計算表等件，以每平方
          公尺三千六百三十元評估其價格，並扣掉增值稅後以松山農會所定「山坡
          保育地以市價八成」內核貸，並經由不知情之當時代理信用主任戊○○核
          准蓋章，戌○○再於同前意圖為子○○不法利益之概括犯意，明知前揭土
          地不宜再擔保增貸額度，戌○○則基於私利核准該增加貸款共四千三百萬
          元此部分之犯罪事實，與同案被告乙○○、丁○○、高敏榮、癸○○、黃
          淑慧、戊○○供述相符，顯見被告戌○○確係利用不知情之上述承辦人員
          ，以總幹事對於貸款案有最後核定權，而意圖為子○○之不法利益，而違
          背其任務不應核准而核准。
       ６、前揭土地因子○○未依期繳納利息、本金，經松山農會聲請法院拍賣前
           揭土地，因無法拍定而由農會撤回強制執行，使松山農會受有一億五千
           四百萬元本金以及利息未收回之損害，此有本院八十四年度執字第三０
           八一號卷附卷可稽。
       ７、又按依非都市土地使用管制規則第二條及第三條規定，非都市土地得劃
           定為山坡地等九大使用區，並得依各該使用區之性質編定為生態保護、
           國土保安等十八種用地；同條第六條規定，經編定為某種使用之土地應
           依容許使用之項目使用，是以一經編訂為生態保護或國土保安地，除有
           其他規定者外，不得作其他用途。又依都市計畫法第三十二條第一項規
           定，都市計畫得劃定住宅、商業、工業等使用區並得視實際情況，劃定
           其他使用或特定專用區。台北水源特定區計畫土地使用分區管制要點，
           即係依上開法律三十二條第一項授權制定者，該要點第七條規定，對於
           都市計劃內之土地，得劃定水源保護區，並管制該區之使用用途。而自
           來水法第十一條則規定，自來水事業對其水源之保護，除依水利法之規
           定向水利主管機關申請辦理外，得視事實需要，申請主管機關劃定公佈
           水質水量保護區，禁止在該區域為一切貽害水質與水量之行為。被告顏
           明宗雖辯稱上開土地發展潛力無窮，且現值高於貸款之金額，然依前述
           法律規定若土地位於水源保護區，則屬於不可開發區域，其一般市場狀
           況並無處分脫售之可能性。
      ８、此外，復有子○○、申○○、午○○、辰○、馮燕玲、寅○○、酉○○、
          庚○○、袁童翠瑾之借款申請書、抵押權設定書以及不動產放款值調查報
          告表等件附卷可稽。
      ９、綜上所述，被告戌○○所辯顯係卸責之詞，其此部分之偽造文書以及背信
          之犯行，應堪認定。
（二）北投區○○段土地貸款部分：
      １、八十四年五月間被告戌○○為取得款項一億四千萬元供己周轉，以其姐魏
          月裡、兄魏福壽、親戚卓邱美貴、卓秀梅（戌○○之兄魏良道之岳母、小
          姨子）四人之名義為貸款人，以陳萬益所有坐落於台北市○○區○○段一
          小段二五四地號土地（面積六二四七平方公尺），各向松山農會申請貸款
          三千五百萬元之事實，業經被告戌○○供稱：「卓秀梅四人在貸款後，有
          關存摺、印章均放置我處，委託我處理該筆貸款及衍生之利息、稅賦等相
          關事項」、「卓秀梅四人均同意擔任借款人，並同意我處理該筆貸款‧‧
          ‧」等語（見八十五年度偵字第二００一號偵查卷第二十九頁反面），且
          證人魏福壽亦證稱：「八十四年五月間松山區農會總幹事戌○○找我幫忙
          ，說有一筆貸款需要對保，我基於兄弟關係，乃於八十四年六月一日中午
          至松山農會對保，由該農會承辦人員將空白借款申請表格交給我簽名蓋章
          ，我很快簽名完後即離開」、「我並未親自去松山農會存提，該內容應是
          戌○○所為」、「她（魏月裡）是我妹妹，戌○○亦曾請她幫忙對保，向
          松山農會貸款情形相同」等語，證人卓秀梅亦證稱：「八十四年五月間我
          阿姨秋敏球來找我媽媽卓邱美貴及我，表示我小叔戌○○需要貸款‧‧‧
          」、「我只記得承辦人員當初拿給我的申請書、個人信用調查表、擔保放
          款借據確為我親筆所簽‧‧‧」、「我媽媽（卓邱美貴）的情形跟我一樣
          」等語（分別見八十五年度偵字第二００一號偵查卷第九十三頁至九十四
          頁、九十五頁至第九十六頁），顯見上述借款確為被告戌○○個人需要而
          使用。
     ２、 前揭土地業經農會信用部承辦人員己○○依據松山農會信用部放款業務不
          動產估價辦法規定，經過評估以及訪價以後，計算結果以便簽向總幹事顏
          明宗報告可貸九千五百萬元，然戌○○因急需金額一億四千萬元，顏明即
          利用總幹事有最後核定權之機會，指示不知情之己○○將該土地以公告現
          值不扣增值稅加三成五核貸，此經被告戌○○供稱：「我認為該筆土地有
          一億四千萬元以上之價值，所以才指示己○○以公告現值加三成五核貸」
          等語（見八十五年度偵字第二００一號偵查卷第三十九頁），且亦與同案
          被告己○○供述相符，且再從己○○於「不動產放款值調查報告表」之「
          特記事項」載明「該擔保品經總座核示予以公告現值不扣增值稅加三成五
          核貸」，於「土地建物放款值單價計算表」之「備註」記載「基於借款人
          繳息能力及擔保品未來處分價值之考量，是否予以核貸，請核示」、「該
          擔保品目前市價與公告現值相近，應注意市場價格之變動」，此有該不動
          產放款值調查報告表以及土地建物放款值單價計算表等件附卷可稽，因證
          人王朝富證稱：「意見我們只是口頭報告、便條紙只寫金額，如果有意見
          會寫在正式評估報告上」等語（見八十九年五月十五日訊問筆錄），證人
          丙○○亦證稱：「戌○○應知道備註欄之事，因為他得評估表及批覆書都
          要看過蓋章，他應該知道」、「當初己○○有講九千五百萬元，加註是我
          和己○○一起討論寫的」等語（分別見八十五年度偵字第二二八七六號偵
          查卷第二宗第六０九頁本院八十九年五月十五日訊問筆錄），顯見己○○
          認為上述貸款是否應予核貸一億四千萬元有疑義而加註，然戌○○為總幹
          事有最後核定權，所以依然准許。
    ３、然依據松山農會信用部放款業務不動產估價辦法規定一、土地估價方式（一
        ）土地之估價以時價扣除應計增值稅後在九成以內貸放。（二）凡都市計劃
        內經編為農業區或非都市土地經編定為特定農業區、一般農業區、及山坡地
        保育區之農牧用地，概依市價在八成以內貸款，此有松山農會信用部放款業
        務不動產估價辦法附卷可證，而依己○○所供述當初依據第一項及第二項，
        分別估價上開土地之價值為九千三百萬元及九千七百萬元，且證人黃清謀即
        中央存款保險公司稽核人員證稱：不可以不扣土地增值稅，如按市價算要繳
        土地增值稅，按公告地價也是要扣土地增值稅等語（見八十五年度偵字第二
        二八七六號偵查卷第二宗第三八八頁反面），顯見被告戌○○利用總幹事之
        最後核定權違背應扣增值稅之規定，而以不扣增值稅價三成五計算，縱使如
        被告戌○○所言並未超過農會以加四成放貸之慣例，然其指示為未扣增值稅
        ，亦屬違反松山農會放款辦法之規定，係屬違背其任務。
    ４、而上開貸款於戌○○於八十五年六月二十五日潛逃後即未再繳付本息至八十
        六年八月十八日止，積欠利息一千六百三十三萬九千七百二十八元以及本金
        一億四千萬元未清償，此有台北市松山區農會前總幹事戌○○關係人貸款明
        細表附卷可稽（見八十五年度偵字第二二八七六號偵查卷第二宗五七三頁）
        ，顯見被告戌○○確係損害松山農會以及農會會員之利益。
    ５、綜上所述，被告戌○○此部分所辯顯係卸責之詞，其背信之犯行，事證明確
        。
（三）石碇鄉○○○段土地貸款部分：
      １、前揭土地為林寶珠、魏素蘭、陳金財、陳仁德、沈顏秋淵等人所共有，係
          位於「保安保護區」範圍一事，此有台北水源特定區管理委員會簡便行文
          表八十四年十月三日八四北水一字第七六七五六號函附卷可稽（見八十五
          年偵字第二二八七六號偵查卷第一宗第二六六），而上揭土地其地目係為
          空白，此有上揭土地謄本附卷可證。
      ２、該農會信用部承辦人員癸○○於不動產放款值調查報告中註明「位於台北
          水源特定區計劃之保安保護區，不能開發使用，影響價值及接手意願，請
          考量」等語，此有該不動放款值調查報告書附卷可稽，且被告戌○○亦曾
          質問癸○○為何簽註該項意見一事，亦經癸○○供明在卷（見八十五年偵
          字第二００一號卷第六十五號卷），且證人王朝富證稱：「意見我們只是
          口頭報告、便條紙只寫金額，如果有意見會寫在正式評估報告上」等語（
          見八十九年五月十五日訊問筆錄），證人丙○○亦證稱：「戌○○應知道
          備註欄之事，因為他得評估表及批覆書都要看過蓋章，他應該知道」等語
          （見八十五年度偵字第二二八七六號偵查卷第六０九頁），此外復有上開
          不動產放款值調查表附卷可稽，顯見戌○○辯稱伊不知承辦人員癸○○在
          調查表有註記，如知是保安保護區，伊絕不會同意核貸，顯示卸責之詞，
          不足採信。
      ３、如前所述若土地為於保安保護區，則為不可開發區，被告戌○○雖辯稱上
          開土地有人接手，利息已經清償云云，然依前述法律規定若土地位於水源
          保護區，則屬於不可開發區域，其一般市場狀況並無處分脫售之可能性，
          依戌○○當時任職松山農會總幹事之職務，對於保安保護區之土地亦不會
          承貸，而其明知為保安保護區，依然核准貸款，顯然違背其任務，而松山
          農會縱使目前有受清償，然於八十五年六月二十五日被告戌○○潛逃後，
          即未繳納本息，即損害松山農會以及農會會之利益，不因事後清償而受影
          響。
      ４、綜上所述，被告戌○○此部分之背信犯行，其事實已臻明確，應予依法論
          科。
三、核被告所為係犯刑法第二百十六條、第二百十條之行使偽造私文書罪、同法第三
    百四十二條第一項背信罪；而被告盜蓋「巳○○」、「戊○○」之印文，係屬偽
    造私文書行為之一部，不另構成偽造署押之罪；至其偽造私文書之低度行為，又
    為高度之行使行為所吸收，不另論罪；又被告利用不知情之職員乙○○、丁○○
    、高敏榮、戊○○、癸○○、巳○○、丑○○、己○○為犯罪行為係屬間接正犯
    。被告先後多次背信犯行，時間相接，犯罪構成要件相同，顯係基於概括之犯意
    為之，應依連續犯之規定，論以一罪，並依法加重其刑；又其所犯行使偽造私文
    書以及背信兩罪之間，有方法結果之牽連關係，依刑法第五十五條，應從較重之
    行使偽造私文書罪處斷。爰審酌被告戌○○為松山農會之總幹事，為己之私利，
    高估擔保品價格，利用其總幹事身份超額貸款，未顧及農會存款戶之權益，於逾
    期不良放款無法回收時，竟於八十五年六月二十五日潛逃出國，造成存戶擠兌，
    損害農會權益甚巨，嚴重影響社會金融秩序以及其犯罪後之態度、犯罪動機、犯
    罪所生之危險性等一切情狀，量處如主文所示之刑。
四、又公訴人認為被告亦指示己○○偽造庚○○、袁童瑾翠、寅○○於八十一年十一
    月間之借款申請書三份云云；然經查此三份之借款申請書並無偽造，是原來承辦
    人員巳○○所填寫之申請書，此經同案被告己○○所供述，復有上開庚○○、袁
    童瑾翠、寅○○之借款申請書可稽，此部分原應為無罪，惟公訴意旨認此部分與
    前開有罪部分有裁判上一罪之關係，爰不另為無罪之諭知，附此敘明。
五、又公訴人移送併辦之部分（八十七年偵字第一０三四九號）於本案並無裁判上一
    罪關係，應退回由公訴人另行處理，附此敘明。
貳、無罪部分：
一、公訴意旨略以：（一）壬○○自八十年間起迄八十三年間任松山農會信用部主任
    及秘書，負責綜理信用部授信等業務及核稿、核章工作；戊○○自七十八年起擔
    任信用部會計，八十一年十月、十一月代理信用部主任，八十五年八月二十日離
    職；丑○○自八十三年十月至八十五年二月任信用部主任，後則任稽核主任至今
    ；巳○○自八十年十一月至八十二年二月間起擔任信用部徵信、放款經辦（業於
    八十四年七月離職），癸○○自八十一年間起擔任信用部放款、徵信工作迄今；
    乙○○自八十年間任信用部助理、出納、放款徵信，八十三年調離後八十五年七
    月再調回松山農會擔任催收業務迄今；己○○自八十二年間任信用部放款、徵信
    工作迄今；丁○○自六十七年即入松山農會服務，八十年間曾任松山農會信用部
    均負有善良管理人之義務及依據法令規定為各項貸款之徵信調查、放款查估、審
    核及授信放款義務，均是為台北市松山農會處理業務之人。（二）戌○○基於意
    圖為子○○（九籙開發有限公司負責人）不法利益意圖，明知子○○於八十年所
    提供其前夫未○○、其子葉伸春所有坐落於台北縣石碇鄉○○○○○段一、三號
    等如附表一所示土地為擔保品，地目係為山坡地保育區，使用地為林業用地，面
    積為一二二八六三平方公尺，總公告地價一千八百四十二萬八千五百五十元，不
    具貸放五千四百萬元之價值，於子○○以其名義、其前夫未○○、其子申○○、
    午○○、九籙開發有限公司總經理辰○、辰○之女卯○○為貸款申請人時，戌○○即利用其任總幹事之便，指示知情之信用部職員乙○○製作不實之徵信意見，
    未考慮借款之償債能力，土地之實際交易價格，任意評估土地價值高於公告地價
    （每平方公尺一百五十元）之十一倍（一千六百六十四元）並由亦知情之當時覆
    核丁○○、主任壬○○核准蓋章，而共同基於私利核准超額此項貸款；嗣於八十
    一年間，因該農會於八十一年度對每一會員及其同戶家屬放款最高總額為一千七
    百萬元，較八十年度對每一會員及其同戶家屬放款最高總額之九百萬元提高為八
    百萬元，子○○於八十一年十月二十四日即再以該上開土地辦理增貸四千萬元，
    並以前揭子○○、未○○、申○○、午○○、辰○、馮燕玲等人名義各增貸八百
    萬元、另以寅○○貸款八百萬元時，戌○○再基於同前意圖子○○不法利益之概
    括犯意，明知前揭土地不足以再擔保增貸款項，即指示當時知情之農會信用部承
    辦人員癸○○辦理該貸款，癸○○及當時之信用部代理主任戊○○因懼怕顏某權
    勢即共同基於圖利他人不法利益之犯意聯絡，均明知有違農會相關規定，由癸○○將前揭不動產時價未依規定任意評估土地價值高於公告價值（每平方公尺三百
    元）之八倍（每平方公尺二千四百二十元），再基於私利而核准該增加貸款共四
    千萬元；嗣於相隔不到一月之八十一年十一月十六日子○○又急需四千三百萬元
    ，而以庚○○、袁童翠瑾名義各貸款一千七百萬元、以寅○○名義貸款九百萬元
    貸款時，戌○○即再指示當時知情之信用部承辦人員巳○○再任意將前揭不動產
    之價值評估為每平方公尺三千六百三十元評估其價格，並由當時信用部代理主任
    戊○○核准蓋章，戌○○再於同前意圖為子○○不法利益之概括犯意，明知前揭
    土地不宜再擔保增貸額度，戌○○則基於私利核准該增加貸款共四千三百萬元；
    嗣於八十二年五月間，子○○又需款項一千七百萬元時，以不知情之人頭酉○○
    申請貸款時，因扣減增值稅後，超過松山農會核貸額度，戌○○即命亦知情之信
    用部承辦人員己○○將八十一年十一月間巳○○就前揭土地所製作之在「土地及
    建物放款單價計算表」之「備註」欄上偽造加註「原增值稅二一六二乘一二二八
    六三等於000000000。經扣減後增值稅為（二一六二減一六二）乘一二
    二八六三等於000000000」「原增值稅為二一六二每平方公尺，經總座
    核示，准予減免一六二平方公尺」等字，並由己○○將評估單價由每平方公尺一
    四六八元，偽造增至一六三０元，放款總值由一億四千四百萬元，偽造增至為一
    億六千萬元，由戌○○向當時已不在農會信用部之巳○○、戊○○二人偽稱因其
    以前業務上文件需補蓋章，取得巳○○、戊○○二人印章後，在巳○○八十一年
    十一月間所製作之前揭不動產放款值調查報告表共三份、借款申請書三份，及酉
    ○○貸款申請書、不動產放款值調查報告上偽蓋巳○○、戊○○印章而偽造之，
    而核准該超額貸款一千七百萬元，致生損害於巳○○、戊○○二人及松山農會，
    並由己○○轉要不知情之癸○○製作不實之酉○○之個人信用調查表，未考慮借
    款人之償債能力，基於私利，超額核准該貸款，使子○○以該不動產共向農會貸
    得款項一億五千四百萬元，嗣因子○○無法依期繳納利息、本金，經松山農會聲
    請法院拍賣前揭土地，因無法拍定而由農會撤回強制執行。（三）八十四年五月
    間戌○○為意圖為自己不法利益，為取得款項一億四千萬元供己周轉，以其姐魏
    月裡、兄魏福壽、親戚卓邱美貴、卓秀梅（戌○○之兄魏良道之岳母、小姨子）
    四人之名義為貸款人，以陳萬益所有坐落於台北市○○區○○段一小段二五四地
    號土地（面積六二四七平方公尺），各向松山農會申請貸款三千五百萬元，經由
    該農會信用部承辦人員己○○依據松山農會信用部放款業務不動產估價辦法規定
    ，經過評估以及訪價以後，計算結果以便簽向總幹事戌○○報告可貸九千五百萬
元，仍指示己○○違反農會貸款所規定之不動產估價辦法，以公告現值不扣增值
    稅加三成五計算該不動產擔保品之價值，己○○及當時之信用部主任丑○○懼於
    顏某權勢即共同基於圖利他人不法利益之犯意聯絡，均明知有違農會相關規定，
    由己○○將貸款一億四千萬元反推計算而在該不動產調查報告上將該筆不動產之
    每平方公尺評估值載為二二九五０元，而計算得擔保放款總值載為一億四千三百
    三十六萬八千六百五十元，高估該不動產之擔保值，己○○並將在該不動產放款
    值單價計算表之備註欄內載明「基於借款人繳息能力及擔保品未來處分價值之考
    量，是否予以核貸，請核示」「該擔保品目前市價與公告現值相近，應注意市場
    價格之變動」等語，丑○○予以核章後，而猶核准貸款共一億四千萬元，而供己
    使用，違反該農會理事會八十四年度對該信用部每一會員及其同戶家屬放款最高
    總額三千八百萬元規定，該貸款戌○○於八十五年六月二十五日潛逃後即未再繳
    付本息，致生損害於該農會及農會會員之利益，因認被告壬○○、丁○○、乙○○、戊○○、癸○○、巳○○、丑○○、己○○等人所為係犯刑法第三百四十二
    條第一項背信罪嫌，被告己○○另犯刑法第二百十六條、第二百十條之行使偽造
    私文書罪嫌。
二、按犯罪事實應依證據認定，無證據不得推定其犯罪事實；又不能證明被告犯罪者
    ，應諭知無罪之判決，刑事訴訟法第一百五十四條、第三百零一條第一項分別定
    有明文；且認定不利於被告之事實須依積極證據，苟積極證據不足為不利於被告
    事實之認定時，即應為有利於被告之認定（最高法院三十年台上字第八一六號判
    例參照）。
三、公訴人認被告壬○○、丁○○、乙○○、戊○○、癸○○、巳○○、丑○○、己○○等人所為係犯刑法第三百四十二條第一項背信罪嫌，被告己○○另犯刑法第
    二百十六條、第二百十條之行使偽造私文書罪嫌，無非以：（一）被告乙○○、
    高敏榮部分：如附表一前揭十二筆土地，係位於臺灣省政府七十四年八月二日七
    四府建字第一五一五八五號公告之「景美溪上游水源水質保護區」範圍一事，業
    經本署向臺灣省自來水公司第一區管理處函查明確，至被告所辯台北水源特定區
    管理委員會於八十五年仍函知系爭十二筆土地非屬該水源特定區都市計劃一事，
    觀之該函乃係函覆該十二筆土地非屬該特定區都市計畫範圍內，請逕洽權責單位
    ，並未函覆非屬水源保護區，是被告二人所辯已查證是否為水源保護區即不可採
    ，再被告就該不動產之評估並未查核任何買賣不動產契約書即任意評估，其與被
    告戌○○有犯意聯絡自明；（二）被告癸○○、巳○○、戊○○部分：附表一之
    台北縣石碇鄉烏塗窟土地申貸部分，被告癸○○於八十一年十月間任意將每平方
    公尺之價值自一千六百六十四元任意提昇至二千四百二十元，被告巳○○於八十
    一年十一月間再任意調昇至三千六百三十元，被告戊○○並均予以核准，其有犯
    意聯絡；（三）被告己○○、丑○○部分：被告己○○供承於八十二年五月間被
    告戌○○要伊將巳○○就庚○○、袁童翠瑾、寅○○申請之不動產放款值調查表
    偽造等情，供承不諱，並供承戌○○於八十二年五月間要伊將酉○○之貸款申請
    書偽填為八十一年十一月十六日，並與癸○○供述相符；有關八十四年北投區○○段土地貸款部分：被告己○○供承當初所估之放款值僅九千餘萬元，經被告戌
    ○○指示始以改以公告現值不扣增值稅加三成五計算該不動產擔保品之放款價值
    為一億四千三百三十六萬八千六百五十元，被告丑○○經己○○告知前述情形而
    明知該不動產放款值非有一億四千三百三十六萬元之價，而猶於不動產放款值調
    查報告表上核章，自有違反其職務，再卓邱美桂、卓秋美乃係在檳榔攤幫忙，被
    告己○○之個人信用調查表竟載為經營舞場、俱樂部兼投資房地產、事業收入載
    為四百五十萬元等語，是其知情而製作不實之徵信意見即可認定，為其論據。訊
    據告壬○○、丁○○、乙○○、戊○○、癸○○、巳○○、丑○○、己○○等人
    皆否認上述犯行，被告乙○○、高敏榮、丁○○、癸○○、巳○○、戊○○均辯
    稱：並不知道石碇鄉烏塗窟如附表一所示之土地為「景美溪上游水質水量保護區
    」，因土地謄本上之地目已記載山坡地保育區，故依照農會慣例並不需要函詢，
    而在核准貸款之前，皆有實際訪價，並且依據松山農會信用部放款業務不動產估
    價辦法規定核貸，並無超額貸款之情況，故渠等並無背信之犯行；被告丑○○則
    辯稱：伊並不知情總幹事指示己○○提高貸款價額之事，且伊對於貸款案件實際
    上並無准駁之權，因關於不動產訪價之估價工作事實上均係承辦人員為之，伊並
    不曾參與，伊所做的工作只是承辦人員即被告己○○所呈送的書面資料，核對資
    料是否齊全，是否有漏蓋印章等情事，至於是否准予核貸，只能轉呈總幹事決定
    ，顯見伊並無背信之意圖以及行為；被告己○○則辯稱：當初戌○○告知酉○○
    係舊案並且該案之承辦人巳○○、代主任戊○○皆已經同意，伊乃依戌○○指示
    重新謄寫「不動產放款值調查報告表」及「土地及建物放款值單價計算表」，並
    辦理酉○○的對保手續，伊僅依戌○○指示代為重新謄寫上開相關資料及內容而
    已，伊就上開增列相關資料之內容，並無明知係屬虛偽，且巳○○及戊○○之印
    文，皆非伊所蓋，而有關袁童翠瑾、庚○○、寅○○等三人之「不動產放款值調
    查報告表」、「土地及建物放款值單價計算表」，其內容固為伊之筆跡，然伊並
    未重新謄寫此三人資料，再就北投區○○段土地部分，伊依據松山農會信用部放
    款業務不動產估價辦法，計算結果以便簽向總幹事戌○○報告可貸九千五百萬元
    ，但戌○○認為有一億四千萬元之價值，指示伊將土地以公告現值加三成五核貸
    ，因未違反貸款最高可以公告現值家四成之慣例，且伊僅有擬辦之權責，最後核
    貸與否皆需由總幹事戌○○之批准放貸，故伊與丙○○研議並向信用部主任丑○○報告後，為明責任，乃於「不動產放款值調查報告表」載明「該擔保品經總座
    核示予以公告現值不扣增值稅加三成五核貸」，並於「土地及建物放款值單價計
    算表」載明「該擔保品目前公告市價與公告現值相近，應注意市場價格之變動」
    ，以明責任歸屬，且借款戶「個人信用調查表」依據農會習慣，係依借戶個人所
    陳述之「個人資料表」之計載加以轉註即可，尚無須另作實地調查，故伊並無行
    使偽造私文書以及背信之犯行。
四、經查：
（一）被告乙○○、丁○○、高敏榮、癸○○、巳○○、戊○○部分：
      １、被告乙○○於八十年間承辦石碇鄉○○○段圓山子小段土地第一次五千四
          百萬元之貸款、設定抵押權程序時，當時信用覆核為丁○○、主任為高榮
          敏，第二次為增貸四千萬元於八十一年十月間承辦人員為癸○○，當時信
          用部之代理主任為戊○○，第三次增貸四千三百萬元於八十一年十一月間
          承辦人員為巳○○，當時信用部代理主任為戊○○，自須依照「台北市松
          山農會信用部放款業務不動產估價辦法」處理相關事宜，而依據前開估價
          辦法，土地之估價係以「時價」或「市價」估價之，並非以「公告地價」
          為之，此有台北市松山區農會八十八年三月十八日北市松區農信字第七八
          號函及檢送信用部受信作業流程相關資料附卷可參，故被告等人應非任意
          評估，乃係經訪時價依規定處理，公訴人認為被告乙○○、丁○○及高榮
          敏任意評估土地價值高於公告地價（每平方公尺一百五十元）之十一倍（
          一千六百六十元）、癸○○及戊○○任意評估土地價值高於公告地價（每
          平方公尺三百元）之八倍（每平方公尺二千四百二十元），顯然無據。
      ２、前揭十二筆土地為子○○其前夫未○○以及其子申○○所有，係位於臺灣
          省政府七十四年八月二日七四府建六字第一五一五八五號公告之「景美溪
          上游水源水質保護區」範圍一事，此有臺灣省自來水股份有限公第一區管
          理區八十六年八月九日八六台水一工字第五一０六號函及景美溪上游水源
          水質水量保護區域圖附卷可稽（見八十五年偵字第二二八七六號偵查卷第
          二宗第四九七、四九八頁）以及證人子○○證述稽詳（見本院八十八年十
          二月十三日訊問筆錄），而上揭十二筆土地其地目係為山坡地保育區，使
          用地為林業用地，面積為一二二八六三平方公尺，公告地價每平方公尺一
          百五十元，且依據松山農會於承貸土地時，關於擔保品之土地登記簿謄本
          上，地目登載為山坡地保育區時，如為舊時手抄謄本時代，本會土地貸款
          應備土地分區使用證明書，現為電腦謄本時代，土地謄本已有登載使用分
          區，若欲貸款之土地謄本上，其使用分區若為空白，則需另請土地分區使
          用用證明書，本件土地謄本使用分區上有記載「山坡地保育區」，故並不
          需要申請土地使用分區證明，此有上揭土地謄本以及台北市松山區農會八
          十九年五月八日日北市松區農信字第一四五號函附卷可證，故被告等人並
          未函查台北水源特定區管理委員取得使用分區證明，並未違反松山農會之
          規定與慣例，且被告等人並不知情上開土地係位於水源水質、水量保護區
          ，故渠等仍准予核貸，並無任何背信可言。
      ３、又上開土地地目雖為「山坡地保育區」，而依子○○等借款人提出擔保土
          地之開發計劃為「興建老人療養院」，該使用計劃屬於福利設施，依非都
          市土地使用管制規則第六條第二項之附表一、第十條第二項附表二規定，
          山坡保育地得變更為丙種建築用地，而擔保土地如前所述，被告等人並不
          知位於「水源保護區」，且「中華民國銀行商業同業公會全國聯合會」、
          「財政部金融局」，二單位皆表示關於山坡地保育區及水源保護區之承貸
          與否，由各銀行、或金融機構自行決定，此有中華民國銀行商業同業公會
          全國聯合會八十九年八月十日全授字第一０三一號函以及財政部金融局八
          十九年八月二十二日台融局（二）第八九七五一九四四號函附卷可證，而
          被告等人以及同案被告戌○○亦稱若為水源保護區則不會承貸，而證人王
          朝福證稱山坡地保育區尚會承貸，故被告等人認為擔保土地應有開發價值
          而承貸，並無任何背信可言。
      ４、按松山農會對於放款業務中，關於評估不動產擔保品之訪價作業並無特定
          要求方式，可能到現場訪價，也可能以電話方式向熟悉當地行情之仲介業
          訪價，方式並不固定，且因隨機訪價，並不要求製作書面記錄，如上級審
          核人員認有必要，得自行再訪價，此有台北市松山區農會八十九年五月五
          日北市松區農信字第一四五號函附卷可稽，以及經證人甲○○證述稽詳。
          而被告乙○○、丁○○、壬○○曾赴現場就土地坐落所在四周環境、交通
          狀況、發展潛力評估，更就土地市場行情詢問當地住戶，並曾詢問當時石
          碇鄉鄉代會主席辛○○，均認系爭土地之市場價格每坪為六千元以上，而
          被告乙○○、丁○○、壬○○三人，評估價格為五千五百元，並依規定扣
          除增值稅後，並就淨值在百分六十五之金額內核貸，此符合松山農會之規
          定，而被告癸○○亦於辦理時親自至擔保土地所在地附近，向居民及當地
          被告親戚訪價，訪得市價每坪約為一萬二千元左右，此有當時擔保土地鄰
          近之石碇鄉○○段土地成交價每坪一萬一千九百九十八元之買賣契約附卷
          可稽，並經證人萬信賢證述稽詳（見本院八十九年五月十五日訊問筆錄）
          故被告癸○○及戊○○就本次貸款以每坪八千元之放款值，並扣除增值稅
          後，該土地價值為九千六百七十一萬元，多出借款二百餘萬元，其符合松
          山農會之規定，被告巳○○亦經訪價，每坪市價為一萬二千元而貸放，此
          次放貸巳○○以及戊○○亦未違反松山農會規定，此外，復有不動產放款
          值調查表以及土地及建物放款值單價計算表等件附卷可稽，且系爭土地於
          八十四年間，經本院執行處拍賣由「財圖法人企業技術鑑定委員會」鑑定
          價格為二億零四百四十一萬三千一百十元，而地價為二億三千萬元（詳八
          十五年偵字第二二八七六號卷第一宗第二七九頁），顯見被告等人並無公
          訴人所言，並無訪價，即任意評估價格之事實。
      ５、依一般金融機構單位包括銀行、合作社、農會辦理抵押貸款之作業慣例，
          幾乎均側重在擔保品之價值，而借款戶「個人信用調查表」係依借戶所陳
          述之「個人資料表」之記載加以轉註即可，尚無需另作實地調查，且借戶
          所提供之擔保品價值足供借款額之擔保即可，此為松山農會之習慣，故被
          告等人就借款人口述而記載，並非有任何特意製作不實信用能力記載之動
          機行為，亦無背信之可言。
      ６、 綜上，被告乙○○、丁○○、高敏榮、癸○○、巳○○、戊○○前開辯
           詞尚非虛偽，應堪採信，復查無其他積極證據足認被告有背信犯行，自
           屬不能證明被告犯罪，應為無罪判決之諭知。
（二）被告己○○、丑○○部分：
      １、子○○以台北縣石碇鄉烏塗窟員山子段如附表一所示土地貸款部分：
          (1)按刑法第二百十條之文書，以無製作權之人冒用他人名義而製作該文書
            為要件之一，如果行為人基於他人之授權委託，即不能謂無製作權，自
            不成立該條之罪（四十七年台上字第二二六號判例）。
          (2)八十二年五月間，當子○○又需款項一千七百萬元，而以不知情之人頭
            酉○○申請貸款時，因扣減增值稅後，超過松山農會核貸額度，共同被
            告戌○○即利用不知情之信用部承辦人員被告己○○，持前承辦人員黃
            淑慧承辦時所寫的「不動產調查報告表」指示被告己○○在「土地及建
            物放款單價計算表」之「備註」欄增列「總幹事准予減免部分增值稅每
            平方公尺新台幣一百六十二元，評估單價每平方公尺由1468元增至1630
            元，放款總額由一億四千四百萬元增加為一億六千萬元」、「原增值稅
            為2162\㎡，經總座核示准予減免為162\㎡，該減免依據中央銀行八十
            一年六月十日台央業字第九一九號函『對金融機構辦理購地，土地擔保
            放款以及對投資公司授信最高貸放限額與期限之規定』第三條土地增值
            稅由金融機構自行酌定其減貸款」，戌○○並告知己○○稱該案承辦人
            員巳○○、代主任戊○○皆已經同意，被告己○○乃依照戌○○指示重
            新謄寫土地及建物放款單價計算表以及不動產放款值調查報告表，將單
            價由每平方公尺扣除增增稅後為一四六八元，增加為一六三０元，放款
            總值一億四千四百萬元，增至一億六千萬元，重新謄寫完畢後交予顏明
            宗，由戌○○向當時已不在農會信用部之巳○○、戊○○二人偽稱因其
            以前業務上文件需補蓋章，取得巳○○、林秀巒二人印章後，在己○○
            重新謄寫之不動產放款值調查表四份以及台北市松山區農會酉○○之放
            款批覆書一份交予不知情之承辦人員丙○○，並將巳○○、戊○○之印
            章交予丙○○，聲稱已得到巳○○、戊○○之許可，命其在不動產放款
            值調查報告表左上角借戶上分別填寫庚○○、袁童翠瑾、寅○○、廖國
            良之姓名，以及在上述四份不動產放款調查報告以及台北市松山區農會
            酉○○之放款批覆書上盜蓋巳○○、戊○○之印章，而偽造成為巳○○
            於八十一年十一月所製作之文書，並將上述文件提出行使，戌○○明知
            前揭土地以前述手法增加貸額度，戌○○則基於私利核准該增加貸款共
            一千七百萬元之事實，業經同案被告巳○○、戊○○供述相符，且同案
            被告癸○○亦供稱：台北市松山區農會酉○○之放款批覆書上名字、住
            址連帶保證人是伊寫的，其他是己○○、丙○○的字，金額是丙○○的
            字，在程序上填寫時，承辦人在寫徵信資料時，不可能已蓋章，而當時
            若已蓋章，伊不可能沒有印象等語（見八十五年偵字第二二七八號偵查
            卷第二宗第五百九十頁），且證人丙○○亦證稱：酉○○等是我寫的字
            ，那時章還沒蓋，酉○○是己○○漏寫，我幫忙補，其他部分還沒蓋章
            ，我拿予己○○，我就不知道了，巳○○、戊○○是戌○○叫我蓋的章
            ，巳○○、戊○○二人也同意，因為要作以前之案件等語（見本院八十
            九年五月十五日訊問筆錄），證人酉○○亦證稱：「我是名字借她（陳
            雪兒）我不是股東，我與她是朋友」等語（見本院八十八年十一月十七
            日訊問筆錄），顯見己○○並不知情，一切皆由戌○○所主導，綜上所
            述，被告己○○既非無製作權人以及冒用巳○○、戊○○名義，公訴人
            認被告己○○涉嫌行使偽造私文書罪，顯有違誤。
      ２、北投區○○段土地貸款部分：
          (1)前揭土地業經被告己○○依據松山農會信用部放款業務不動產估價辦法
            規定，經過評估以及訪價以後，計算結果以便簽向總幹事戌○○報告可
            貸九千五百萬元，然戌○○因急需金額一億四千萬元，顏明即利用總幹
            事有最後核定權之機會，指示不知情之被告己○○將該土地以公告現值
            不扣增值稅加三成五核貸，並經不知情之信用部代理主任丑○○同意蓋
            章之事實，此經同案被告戌○○供稱：「我認為該筆土地有一億四千萬
            元以上之價值，所以才指示己○○以公告現值加三成五核貸」等語（見
八十五年度偵字第二００一號偵查卷第三十九頁），且再從被告己○○
            於「不動產放款值調查報告表」之「特記事項」載明「該擔保品經總座
            核示予以公告現值不扣增值稅加三成五核貸」，於「土地建物放款值單
            價計算表」之「備註」記載「基於借款人繳息能力及擔保品未來處分價
            值之考量，是否予以核貸，請核示」、「該擔保品目前市價與公告現值
            相近，應注意市場價格之變動」，此有該不動產放款值調查報告表以及
            土地建物放款值單價計算表等件附卷可稽，因證人王朝富證稱：「意見
            我們只是口頭報告、便條紙只寫金額，如果有意見會寫在正式評估報告
            上」等語（見八十九年五月十五日訊問筆錄），證人丙○○亦證稱：「
            戌○○應知道備註欄之事，因為他得評估表及批覆書都要看過蓋章，他
            應該知道」、「當初己○○有講九千五百萬元，加註是我和己○○一起
            討論寫的」等語（分別見八十五年度偵字第二二八七六號偵查卷第二宗
            第六０九頁本院八十九年五月十五日訊問筆錄），顯見己○○認為上述
            貸款是否應予核貸一億四千萬元有疑義而加註，然戌○○為總幹事有最
            後核定權，依然准許，顯見被告己○○、丑○○僅以戌○○之指示而簽
            署之擬辦意見，故被告己○○、丑○○並無背信之可言。
          (2)再依一般金融機構單位包括銀行、合作社、農會辦理抵押貸款之作業慣
            例，幾乎均側重在擔保品之價值，而借款戶「個人信用調查表」係依借
            戶所陳述之「個人資料表」之記載加以轉註即可，尚無需另作實地調查
            ，且借戶所提供之擔保品價值足供借款額之擔保即可，此為松山農會之
            習慣，故被告等人就借款人口述而記載，並非有任何特意製作不實信用
            能力記載之動機行為，亦無背信之可言。
      ３、綜上，被告己○○、丑○○部前開辯詞尚非虛偽，應堪採信，復查無其他
          積極證據足認被告己○○有背信及偽造文書之犯行、丑○○有背信之犯行
          ，自屬不能證明被告犯罪，應為無罪判決之諭知。
據上論斷，應依刑事訴訟法第二百九十九條第一項前段、第三百零一條第一項，刑法
五十六條、第二百十六條、第二百十條、第三百四十二條第一項、第五十五條，罰金
罰鍰提高標準條例第一條前段，判決如主文。
本案經檢察官蔡名堯到庭執行職務。
中    華      民      國     九十      年     一     月    三十一       日
                                      台灣台北地方法院刑事第三庭
                                          法  官  陳  德  民
右正本證明與原本無異
如不服本判決應於判決送達後十日內向本院提出上訴狀
                                          書記官  楊  秋  鈴
中    華      民      國     九十      年     一     月    三十一       日
附錄本案論罪科刑法條全文：
刑法第二百一十條
偽造、變造私文書，足以生損害於公眾或他人者，處五年以下有期徒刑。
中華民國刑法第二百一十六條
行使第二百十條至第二百十五條之文書者，依偽造、變造文書或登載不實事項或使登
載不實事項之規定處斷。
刑法第三百四十二條
為他人處理事務，意圖為自己或第三人不法之利益或損害本人之利益，而為違背其任
務之行為，致生損害於本人之財產或其他利益者，處五年以下有期徒刑、拘役或科或
併科一千元以下罰金。
前項之未遂犯，罰之。
附表一：
台北縣石碇鄉烏塗窟員山子小段一、三、五之一、六、六之一、二十八之五、三十一
之三、七十、七十一、七十二、七十四號共十二筆土地。
附表二：
台北縣石碇鄉○○○段十三股小段第二十之一號、二十之二號、四十之二號、四十七
號、四十七之三號、四十七之四、四十七之五、四十七之六、四十七之八、四十七之
十、九十五、九十五之一、九十六、九十六之五至十一、九十七、九十七之二、九十
八共二十三筆。
台北縣石碇鄉○○○段小金瓜寮小段第二十三號、二十五之六、二十八之三、三十之
五、二十五、二十八之二、三十號共七筆。


司法院資訊處製作；財團法人民間司法改革基金會備份。
